【裁判字號】    98,訴,709
【裁判日期】    980505
【裁判案由】    誣告
【裁判全文】
臺灣臺中地方法院刑事判決               98年度訴字第709號
公  訴  人  臺灣臺中地方法院檢察署檢察官
被      告  丙○○
選任辯護人  郭隆偉律師
上列被告因誣告案件，經檢察官提起公訴（98年度偵字第1386號
），本院判決如下：
    主    文
丙○○無罪。
    理    由
一、公訴意旨略以：丙○○前為週轉，遂以透過蕭釗斌以金額合
    計新台幣（下同）438萬5,000元之支票3紙，向甲○○票貼
    現款，豈料首先屆期之金額155萬元之未兌現支票，甲○○
    、蕭釗斌因此急於與丙○○協商還款，但丙○○竟避不見面
    ，至民國95年9月27日上午7時50分許，蕭釗斌在臺中縣太平
    巿之坪林國小前，發現接送小孩上學之丙○○後，隨即攔下
    丙○○，並質問丙○○避不見面之事，並表明需立即談妥還
    款事宜，丙○○遂先駕車搭載蕭釗斌返回其所經營設在臺中
    縣太平巿鵬儀路32 4號之健晟機電工有限公司短暫停留後，
    再駕車載蕭釗斌前去蕭釗斌設在臺中縣太平巿德明路320 巷
    8號之「鉅昇工業社」，後因蕭釗斌認該筆借款係向甲○○
    借貸，有與甲○○當面商談之必要，經蕭釗斌與甲○○以電
    話取得聯絡後，2人即換由蕭釗斌駕車搭載丙○○前往甲○
    ○設在臺中巿西屯區○○路○段527號「立融儀器貿易有限公
    司」（以下簡稱立融公司），由3人當面協商債務。丙○○
    、蕭釗斌至立融公司與甲○○協商債務協商過程中，甲○○
    一再要求丙○○應提出清償方案，丙○○遂當場再簽立與票
    貼支票同額之本票供作擔保後離去。嗣後丙○○為規避積欠
    甲○○之上揭債務，明知當日蕭釗斌、甲○○自始至終並無
    妨害其自由及持槍出言恐嚇脅迫其簽立本票之事，竟仍基於
    誣告之犯意，而於95年9月28日，至臺中縣警察局霧峰分局
    誣指蕭釗斌自當日上午7時50分許起，即將伊強押至其公司
    及甲○○之立融公司，在立融公司內時，蕭釗斌、甲○○更
    共同妨害其行動自由，並持槍以「如不還債，保險要多買一
    點」等語，恐嚇其簽立本票擔保還款。嗣經台灣台中地方法
    院檢察署就丙○○提告之事偵訊甲○○及蕭釗斌，甲○○始
    悉遭丙○○誣告，因認丙○○涉有刑法第169條第1項誣告罪
    嫌等語。
二、按犯罪事實應依證據認定之，無證據不得認定犯罪事實；不
    能證明被告犯罪，應諭知無罪之判決，刑事訴訟法第一百五
    十四條第二項、第三百零一條第一項分別定有明文。次按所
    謂認定犯罪事實之證據，係指足以認定被告確有犯罪行為之
    積極證據而言，該項證據自須適合於被告犯罪事實之認定，
    始得採為斷罪之資料；又事實之認定，應憑證據，如未能發
    現相當確實證據，或證據不足以證明，自不能以推測或擬制
    之方法，以為裁判之基礎，最高法院二十九年上字第三一０
    五號、四十年臺上字第八六號判例著有明文。又按認定犯罪
    事實所憑之證據，無論係直接證據或間接證據，其為訴訟上
    之證明，須於通常一般之人均不致有所懷疑，而得確信其為
    真實之程度者，始得據為有罪之認定，倘其證明尚未達到此
    一程度，而有合理之懷疑存在，復無其他調查途徑可尋，法
    院即應為無罪之判決，最高法院七十六年臺上字第四九八六
    號著有判例。另誣告罪之成立，以意圖他人受刑事處分虛構
    事實而向該管公務員申告為其要件，故其所訴事實，雖不能
    證明係屬實在，而在積極方面尚無證據證明其確係故意虛構
    者，仍不能遽以誣告罪論處。再誣告罪之成立，以告訴人所
    訴被訴人之事實必須完全出於虛構為要件，若有出於誤會或
    懷疑有此事實而為申告，以致不能證明其所訴之事實為真實
    ，縱被訴人不負刑責，而告訴人本缺乏誣告之故意，亦難成
    立誣告罪名。最高法院46年台上字第927號、44年台上字第
    892號判例意旨參照。
三、按公訴人認為被告丙○○涉有前揭誣告罪嫌，係以被告告訴
    甲○○及蕭釗斌等二人之妨害自由案件，業據檢察官為不起
    訴處分，且有被告向台中縣警察局霧峰分局告訴之筆錄，並
    經證人梁世民、費忠華、王美妙、蕭釗斌、甲○○等人供證
    在卷為主要論據；訊據被告堅決否認有誣告犯行，辯稱：當
    日告訴人甲○○及蕭釗斌確將伊強押至告訴人所經營之立融
    公司內，再恐嚇伊簽立本票等語。經查：
（一）證人梁世民、費忠華、王美妙、蕭釗斌、甲○○等人於偵
      查中向檢察官所為陳述，業據其等具結在卷，且無顯不可
      信情形，依刑事訴訟法第159條之1第2項之規定，有證據
      能力，合先敘明。
（二）被告於95年9月28日，至臺中縣警察局霧峰分局對蕭釗斌
      提起告訴，指稱蕭釗斌自當日上午7時50分許起，即將伊
      強押至其公司及甲○○之立融公司，在立融公司內時，蕭
      釗斌、甲○○更共同妨害其行動自由，並持槍以「如不還
      債，保險要多買一點」等語，恐嚇其簽立本票擔保還款等
      情，有臺中縣警察局霧峰分局偵訊筆錄在卷可稽。
（三）被告上揭指訴，業經台灣台中地方法院檢察署檢察官以95
      年度偵字第25397號偵辦後，因罪嫌不足，為不起訴處分
      ，另有不起訴處分書一份在卷可參。次查，被告前為週轉
      ，遂透過蕭釗斌以金額合計新台幣（下同）438萬5,000
      元之支票3紙，向甲○○票貼現款，豈料首先屆期之金額
      155萬元之支票未兌現，甲○○、蕭釗斌因此急於與被告
      協商還款，但被告竟避不見面，至民國95年9月27日上午7
      時50分許，蕭釗斌在臺中縣太平巿之坪林國小前，發現接
      送小孩上學之被告後，隨即攔下，並質問被告避不見面之
      事，表明需立即談妥還款事宜，其後被告與蕭釗斌共同搭
      被告之車子先至被告所經營之健晟機電工有限公司商談，
      二人再共同搭乘被告車子至蕭釗斌所經營之「鉅昇工業社
      」，最後再搭乘蕭釗斌車子至甲○○所經營之立融公司，
      被告並在立融公司簽立本票三張予甲○○等情，為被告所
      自承，並經證人甲○○、蕭釗斌陳述在卷，復有被告簽發
      之支票及退票理由單影本各一張，及被告簽發本票影本三
      張在卷足稽，此部分之事實應可認定。
四、惟查：
（一）被告既曾積欠證人甲○○、蕭釗斌等人438萬5000元之債
      務，且未償還，並極力避免被證人甲○○、蕭釗斌二人遇
      見，顯見被告應無力償還或不願償還該債務，涉非有不得
      已之事由，應不願與證人甲○○、蕭釗斌二人商談債務之
      清償，惟本案被告與證人蕭釗斌相遇後，竟會同證人蕭釗
      斌商談債務，並終至證人甲○○之公司達成清償債務之協
      議，及簽發本票三張予證人甲○○，被告所指訴係因證人
      甲○○、蕭釗斌所脅迫，尚非無因。
（二）證人即當日在太平國小前目睹經過之被告所僱請員工梁世
      民於96年3月26日偵訊時，固證稱：「（問：95年9月27日
      上午目睹何事？）我當天早上7時40分接到丙○○電話說
      他被蕭釗彬的老婆看到了，他為了避免麻煩要把他女兒帶
      到我這邊，讓我帶他的女兒上班，因為他女兒跟我同公司
      ，但是他後來又打電話告訴我說他在到我家的途中被蕭釗
      彬攔下，所以我就趕快騎摩托車去找他，我看到蕭釗彬把
      機車停在丙○○轎車前，人也站在車前面，丙○○便下車
      跟蕭釗彬發生口角，因為那個地方是國小前面，我怕不好
      看就勸他們到公司談，蕭釗彬就坐上丙○○的車子一起往
      位在丙○○戶籍的公司，我則其車跟在他們後面，他們一
      起去公司後並沒有談論，蕭釗彬有打電話請甲○○過來，
      等甲○○過來後，三人便分乘兩部汽車離開，‧‧離開後
      發生何事我就不知道」、「（問：在你目睹的過程中，蕭
      釗彬除了與丙○○口角外，有無其他肢體動作或持其他物
      品？）主要是口角，但蕭釗彬曾作勢要打丙○○但沒有打
      ，就被我拉開了，那是在國小前面發生的」等語。按證人
      梁世民到達現場時，被告已經被證人蕭釗斌攔下，且當時
      被告之女乙○○亦確在被告車上，雙方並曾發生口角，蕭
      釗斌並作勢要打被告，當時現場應係混亂情形，證人梁世
      民是否因此而未聽聞蕭釗斌曾以知悉被告小孩所讀學校相
      要脅，亦非無可能，況且當時亦在現場之證人乙○○於本
      院審理中亦證稱：「就快要到學校路上，在停紅綠燈時，
      旁邊有壹個交通指揮的媽媽，動作很大，在打電話，我馬
      上轉頭去看，發現是阿斌的老婆，馬上跟父親說。我說的
      的阿斌是蕭釗斌。父親馬上就趕快載我們到學校側門讓弟
      弟下車。我父親打電話給之前的壹個員工梁世民，跟他聯
      絡完，爸爸就載我往勤益學校的方向去。本來是想要叫梁
      世民載我去公司，所以爸爸就載我往梁世民家。在他社區
      門口停車，梁世民就在門口那邊，之後阿斌也騎機車跟到
      。當時阿斌到的時候，想要搶爸爸的鑰匙，但是沒有搶到
      ，他一直問爸爸為何聯絡不到他的人，帳要如何處理，爸
      爸有回他，他很生氣，作勢要打我爸爸，被梁世民擋起來
      ，他一直問，都不來處理，你們家人要小心一點，知道弟
      弟在哪個學校，弟弟跟他兒子是同一個學校，不要忘記。
      爸爸要他不要激動，他就將機車擋在前面不讓我們開車，
      他硬上副駕駛座，他又一直說弟弟跟他兒子是同一個學校
      ，爸爸就為了顧我們的安全，就載我到工廠。到了工廠之
      後，我們就到辦公室，我就坐在我辦公室的位置，爸爸跟
      阿斌坐在沙發上，阿斌還很不爽，一直說帳要怎麼處理，
      就一直在聯絡，打了好幾通電話，也有進去廁所打電話，
      沒多久，就跟我爸爸在那邊嗆，帳要怎麼處理，為何都找
      不到人，你們現在都沒有想到要怎麼處理，不然一起去處
      理，就叫爸爸跟他走。」等語（本院卷第30頁背面），證
      人蕭釗斌是否曾以知悉被告小孩讀書學校相要脅，尚非無
      疑。
（三）另證人蕭釗斌雖亦陳稱，其未對被告以知悉被告小孩讀書
      學校相要脅被告與之商談債務，惟其係被告告訴其犯妨害
      自由罪嫌之被告，則蕭釗斌行使防禦權自屬當然之結果，
      至其於告發被告誣告案件所言，亦係基於被害人身分所為
      ，尚不得因此即遽認被告有此部分之誣告行為。
（四）另證人即立融儀器公司職員費忠華、王美妙及蕭釗彬之兄
      蕭釗炳於96年3月26日偵訊時，證人費忠華、王美妙均具
      結證稱：「（問：95年9月27日有無上班？）應該有，只
      要不是週末假日應該都有上班」、「（問：95年9月27 日
      當天蕭釗彬、甲○○有無至立融公司？）有」、「（問：
      當天他們3人在公司談論時，你們有無聽到他們有口角衝
      突或見到他們有任何肢體衝突？）當天他們3人在我們辦
      公桌前面的會客桌談論事情，我們沒有聽到、見到他們有
      什麼口角衝突或肢體衝突」、「（問：當天丙○○在談論
      事情時，有無撥打電話？）我們有看到他起身講電話，他
      還有起身到我們辦公室內的傳真機接收他人傳真給他的文
      件」、「（問：有無看到甲○○、蕭釗彬恐嚇丙○○還錢
      ？）沒有，我們沒有仔細聽他們談話的內容」、「（問：
      提示立融公司內部陳設照片，你們的辦公桌及前述會客桌
      位置各在何處？）費忠華答：第2張照片中的桌椅就是會
      客桌，我的位置就在旁邊；王美妙答：第3、4 張照片就
      是我們辦公室的照片，我的位置是在第3張照片左側的第2
      個」等語；又證人蕭釗炳具結證稱：「（問：95年9月27
      日當天有無與蕭釗彬、甲○○、丙○○一同在立融公司？
      ）有，甲○○是我的朋友，所以那天我先到那邊找他泡茶
      、泡茶，後來蕭釗彬、丙○○一起來」、「（問：他們3
      人在該公司有無發生任何事？）我只看到他們在聊天」、
      「（問：當天他們3人在公司談論時，你們有無聽到他們
      有口角衝突或見到他們有任何肢體衝突？）沒有」、「（
      問：當天丙○○在談論事情時，有無撥打電話？）我有看
      到他講電話，他還有起身走來走去」、「（問：有無看到
      甲○○、蕭釗彬恐嚇丙○○還錢？）沒有，我只看到他們
      坐在那裡聊天」等語。證人費忠華、王美妙、蕭釗炳，為
      證人甲○○之員工、或證人蕭釗斌之親屬，其等之證述不
      免偏頗，非可遽予採認，且其等當時雖與被告、甲○○在
      同一大房間內，彼此之距離亦非很遠，有現場圖在卷可參
      ，惟當檢察官訊問：有無看到甲○○、蕭釗彬恐嚇丙○○
      還錢？其等均回答：沒有，我們沒有仔細聽他們談話的內
      容，足見證人費忠華、王美妙及蕭釗炳等人當時雖在現場
      ，惟對於現場所有情怳，並非完全知悉，故其等雖證稱未
      見聞被告是否被甲○○恐嚇一節，尚不能因此即認定被告
      確未曾被恐嚇。
（五）另被告所有電話之通聯紀錄及證人費忠華、王美妙證述結
      果，顯示被告在立融公司與告訴人及蕭釗彬商談時，尚能
      撥打電話對外聯絡及使用傳真機接收他人傳真之文件，有
      被告之行動電話（門號：0000-000000）於95年9月27日之
      通聯紀錄1份、偵訊筆錄在卷可資佐證。惟查被告當時之
      動作係為清償對證人甲○○之債務，而與證人乙○○等人
      聯絡欲將其公司資料傳真予被告及黃能義，其行為自不會
      受黃能義等人之控制，不能因此即遽予推論被告於在立融
      公司當時，其行動自由與意思自由並未受到限制，否則豈
      能在立融公司使用行動電話或傳真機之可能，及被告既有
      使用行動電話或傳真機之機會，若真有行動及意思自由受
      到控制或遭到任何強暴脅迫之情況，理應即以行動電話尋
      求救援；又被告既已欠債在先，且被以兒子之安全等恐嚇
      在後，及單獨一人在證人黃能義之公司，孤立之下，在當
      時情形豈敢再隨意以電話報警，故尚不得因此即謂然被告
      未受證人蕭釗彬及甲○○等限制自由或施以強暴、脅迫之
      情事。
（六）被告與告訴人間存有高達438萬5,000元之債權債務關係，
      經告訴人及蕭釗斌多日查訪後，始於案發當日發現被告行
      蹤，被告始另簽立同額本票供作擔保，若被告誣指遭告訴
      人及蕭釗斌強押其簽立本票部分成罪，被告雖可因此規避
      本票責任，但其仍有簽發支票及借貸等之債務，仍無法規
      避，且會涉及更重之罪責，被告應不至無故指訴。
五、綜上所述，被告指訴證人蕭釗斌及甲○○二人妨害自由部分
    ，雖經檢察官不起訴處分，惟其指訴之內容，尚與情理無背
    ，且證人費忠華、王美妙、梁世民等人之證述，及卷內所附
    之證據均亦不足以證明被告之指訴即屬虛偽，公訴人之舉證
    尚有合理之可疑，自應為被告無罪之諭知。
六、據上論斷，應依刑事訴訟法第三百零一條第一項，判決如主
    文。
中    華    民    國    98    年    5     月    5     日
                  刑事第一庭    審判長法  官  林宜民
                                      法  官  許惠瑜
                                      法  官  林清鈞
以上正本證明與原本無異。
如不服本判決應於收受判決後10日內向本院提出上訴書狀，並應
敘述具體理由；其未敘述上訴理由者，應於上訴期間屆滿後20日
內向本院補提理由書（均須按他造當事人之人數附繕本）「切勿
逕送上級法院」。
                                      書記官  陳貴卿
中    華    民    國    98    年    5     月    5     日


司法院資訊處製作；財團法人民間司法改革基金會備份。
